【裁判字號】    99,消債更,56
【裁判日期】    990811
【裁判案由】    更生事件
【裁判全文】
臺灣臺南地方法院民事裁定            99年度消債更字第56號
聲  請  人
即債務人    乙○○
上列債務人因消費者債務清理事件聲請更生，本院裁定如下：
    主  文
聲請駁回。
聲請程序費用新臺幣壹仟元由債務人負擔。
    理    由
一、按債務人不能清償債務，或有不能清償之虞者，得依本條例
    定更生程序，清理其債務；又聲請更生或清算不合程式或不
    備其他要件者，法院應以裁定駁回之，但其情形可以補正者
    ，法院應定期間先命補正，消費者債務清理條例第3條、第8
    條分別定有明文。又依消費者債務清理條例第151條第5、6
    項規定：「債務人與金融機構協商成立者，不得聲請更生或
    清算。但因不可歸責於己之事由，致履行顯有重大困難者，
    不在此限。本條例施行前，債務人依金融主管機關協調成立
    之中華民國銀行公會會員，辦理消費金融案件無擔保債務協
    商機制與金融機構成立之協商，準用前項之規定。」。所謂
    因不可歸責於己之事由，致履行顯有重大困難之情形，應係
    指債務人與最大債權金融機構協商「成立後」，債務人之經
    濟狀況、生活等客觀事實有顯著變動者而言，亦即債務清償
    方案成立後，固由債務人按其條件履行，惟須於其後發生情
    事變更，在清償期間因不可歸責於己之事由，而有收入或收
    益不如預期或支出增加之情形，致該還款方案履行困難甚或
    履行不能，始能聲請更生或清算。此項規定旨在避免債務人
    任意毀棄已成立之協商，濫用更生或清算之裁判上債務清理
    程序，況該債務清償方案係經當事人行使程序選擇權所為之
    債務清理契約，債務人自應受該還款協議所拘束。
二、本件聲請意旨以：聲請人前於消費者債務清理條例施行前，
    依金融主管機關協調成立之中華民國銀行公會會員辦理消費
    金融案件無擔保債務協商機制，與債權銀行台新國際商業銀
    行於民國95年8月成立協商，每個月繳款新臺幣（下同）
    25,622元，另與香港商香港上海豐銀行成立個別協商還款
    ，嗣繳納至96年8月，台新國際商業銀行變更清償方案，就
    債務人之無擔保債務總額3,066,119元，約定由債務人自95
    年8月起，分120期，利率為0，每月清償25,551元，至全部
    清償為止（未包含香港商香港上海豐銀行債務部分）。聲
    請人於96年8月申請退休，並領取勞保局、亞士立企業有限
    公司分別匯款退休金1,514,158元、300,000元，共計1,814,
    158元，聲請人以領取之退休金，清償積欠向亞士立企業有
    限公司負責人借款855,828元、地下錢莊借款300,000元及友
    人劉文聰借款30,000元，另支付120,000元購買納骨塔供家
    人之用，餘款49萬元，悉數用以繳納每月協商款項25,551元
    、房貸21,075元及生活支出，惟聲請人退休後，工作性質多
    為臨時工，收入不甚穩定，繳納至97年4月即因無力償還而
    毀約。惟聲請人仍誠心清償積欠之款項，遂於97年8月19日
    與最大債權銀行台新國際商業銀行協議成立個別協商一致性
    方案，雙方約定由債務人自97年9月起，分180期，利率為3%
    ，每月清償台新國際商業銀行4,713元，至全部清償為止，
    且分別向臺灣中小企業銀行、大眾商業銀行、萬泰商業銀行
    、香港商香港上海豐銀行、臺灣新光商業銀行、國泰世華
    商業銀行、玉山商業銀行、中國信託商業銀行、渣打國際商
    業銀行及花旗（台灣）商業銀行申請協商，每月分別清償
    2,460元、1,205元、1,411元、728元、1,000元、1,197元、
    604元、3,733元、1,000元及1,913元，嗣聲請人之女兒代為
    清償積欠台新國際商業銀行現金卡債務，聲請人每月應清償
    台新國際商業銀行2,499元，合計聲請人每月應清償17,750
    元，以聲請人自身生活支出及負債壓力，於無收入無法持續
    繳款，由家人協助繳納，惟家人亦無法長期資助，是債務人
    有不能清償債務之情事，且無擔保或無優先權之債務總額未
    逾1,200萬元，復未經法院裁定開始清算程序或宣告破產，
    爰依消費者債務清理條例提出本件更生之聲請等語。
三、經查：
  (一)聲請人在消費者債務清理條例施行前，依金融主管機關協調
    成立之中華民國銀行公會會員辦理消費金融案件無擔保債務
    協商機制，與最大債權銀行台新國際商業銀行於95年8月成
    立協商，嗣台新國際商業銀行更正協議書內容，並與聲請人
    成立協商，當時聲請人無擔保債務總額為3,066,119元，約
    定聲請人自95年8月起分120期繳納、利率0、於每月10日清
    償25551元，聲請人繳納至97年4月毀諾，另於97年8月間向
    台新國際商業銀行申請個別協商一致性方案，達成分180期
    、利率3%、每月清償4,713元之還款條件，並分別與臺灣中
    小企業銀行、大眾商業銀行、萬泰商業銀行、香港商香港上
    海豐銀行、臺灣新光商業銀行、國泰世華商業銀行、玉山
    商業銀行、中國信託商業銀行、渣打國際商業銀行及花旗（
    台灣）商業銀行達成協商，每月須分別清償2,460元、1,2
    05元、1,411元、728元、1,000元、1,197元、604元、3,733
    元、1,000元及1,913元。又聲請人積欠台新國際商業銀行現
    金卡之債務，經聲請人之女兒以250,000元清償後，台新國
    際商業銀行即免除其餘現金卡債務，聲請人每月應向台新國
    際商業銀行清償之金額變更為2,499元，此有聲請人提出之
    協議書、無擔保債務還款計畫表、個別協商一致性方案協議
    書、台新國際商業銀行99年3月31日台新總債務協商部字第
    09900005513號函、臺灣新光商業銀行民事陳報狀、渣打國
    際商業銀行民事陳報狀附卷可稽（見本院卷第21、22 ～23
    、24～40、154、165、175頁），堪信為真實。
  (二)聲請人主張其於96年8月申請退休，並領取勞保局、亞士立
    企業有限公司分別匯款退休金1,514,158元、300,000元，共
    計1,814,158元，聲請人以領取之退休金，清償積欠向亞士
    立企業有限公司負責人借款855,828元、地下錢莊借款300,
    000元及友人劉文聰借款30,000元，另支付120,000元購買納
    骨塔供家人之用，僅剩餘款49萬元，因用以繳納每月協商款
    項25,551元、房貸21,075元及生活支出，惟於97年4月已悉
    數用盡等情，惟經本院核對聲請人提出之郵局存摺結果，認
    聲請人在提出本件聲請前，其郵局存摺自98年12月31日至99
    年3月31日有多筆存款及支出異常，經命聲請人說明，聲請
    人復具狀主張：其帳戶於98年12月31日存入190,000元，係
    向地下錢莊借貸，於99年1月1日至99年1月25日提款係為償
    還台新銀行現金卡債務及債權人梁水上、邱崑益、唐綿、聲
    請人之妻葉淑勤之借款，並提出債權人梁水上、邱崑益、唐
    綿之還款憑證（見本院卷第278-280頁），則聲請人主張其
    向友人借款究僅向劉文聰一人借款，抑或包含梁水上、邱崑
    益、唐綿等人，前後所述已有不符，其所述向友人借款一節
    ，是否屬實，令人啟疑；又聲請人除提出債權劉文聰之妻楊
    惠美、梁水上、邱崑益、唐綿出具之還款憑證外，僅提出其
    自行製作之借還款明細，並未提出亞士立企業有限公司清償
    證明以實其說，難認其確有向亞士立企業有限公司借款，縱
    聲請人確有將退休金用以清償上開債務，惟其為特定債權人
    之利益，將領取之退休金1,814,158元用以清償民間債權人
    ，及為家人購買納骨塔，嗣因金錢用罄而無法繼續履行協商
    條件，核與債務人與金融機構協商成立後，因不可歸責於己
    之事由，致履行顯有重大困難之要件不符。
  (三)聲請人主張其以退休金清償部分債務後之餘款49萬元，因每
    月需支付房貸21,075元，及每月房屋稅、地價稅共計214 元
    ，及支付生活費用，無力償還協商款，故於97年4月毀諾云
    云，惟查：
  (1)房貸在名義上雖屬債務，實乃藉由分期付款方式逐漸累積資
    產，但債務人於經濟困窘時，自應選擇適當處分資產以減輕
    負擔，而非堅持負擔高額之房地貸款及房屋稅、地價稅等非
    必要性支出而仍持續累積其資產，更不應優先清償房屋貸款
    以保全房地免於遭拍賣，並將房地貸款列為絕對必要支出，
    否則相對於其他債權人而言，自有不公平之處，是以房屋貸
    款自不得為必要支出。況人民安居或營業並不以在自有住宅
    居住或營業為必要，租屋居住或營業亦為目前社會眾多經濟
    狀況無力負擔購屋支出之人的安居方式，且因租屋支出得列
    為所得稅之扣減額，故租屋居住亦為經濟負擔沉重之人減輕
    負擔的另一種選擇方式。本件聲請人係以其所有坐落於臺南
    縣善化鎮○○○段856－18地號土地及門牌號碼臺南縣善化
    鎮○○路349巷7號之12房屋，於90年3月12日向臺灣土地銀
    行借款3,900,000元，該筆貸款本金截至99年3月12日止，餘
    額2,685,924元等情，此有臺灣土地銀行民事陳報狀及其所
    附借據影本及客戶往來明細查詢影本在卷可憑（本院卷第
    178～181頁）。復據一般金融機構或壽險公司辦理房屋貸款
    ，必經過實地市場行情鑑估結果且在考量房屋折舊及不動產
    市場波動，並視不動產所在區域轉手程度，而貸與金額成數
    約為不動產市值7至9成不等。聲請人於90年間既可貸得
    3,900,000元，可見該不動產市值理應高於貸款金額
    3,900,000元，又台新國際商業銀行前對聲請人名下不動產
    委請估價師鑑價，經鑑價之結果，該不動產現值約為
    4,000,000元至4,100,000元間，扣除抵押債權臺灣土地銀行
    貸款2,850,000元後，該不動產殘值價值仍有1,250,000元，
    此有台新國際商業銀行99年3月31日台新總債務協商部字第
    09900005513號函暨其所附聲請人房貸估價單、財政部臺灣
    省南區國稅局97年度綜合所得稅各類所得資料清單及財政部
    臺灣省南區國稅財產歸屬資料清單在卷足佐（本院卷第154
    ～158頁），是聲請人於經濟困窘之際，如能將該上開不動
    產變賣，賣得之價金除可用以清償有擔保債務餘額
    2,685,924元，剩賸之款項1,414,076元更可供清償無擔保債
    務之用，聲請人即可免除清償房屋貸款債務及負擔房屋稅、
    地價稅等非必要之支出，亦能減輕每月應負擔之協商款項。
  (2)縱認聲請人確有支出房貸，惟依聲請人於聲請狀載明其2年
    內之必要支出，其中房貸費用係與其配偶分攤（見本院卷第
    8頁）等情，經扣除聲請人之妻每月分擔房貸10,537元【計
    算式：（21,075÷2）＝10,537】，則依聲請人主張其自96
    年8月退休後，至97年4月毀諾，共計8個月期間，聲請人每
    月負擔協商款項25,551元、房貸10,538元、生活支出7,020
    元【計算式：4,800＋400＋（4,764÷24）＋（365÷24）＋
    （18,903÷24）＋（4, 080÷24）＋188＋460＝7,020】，
    總計344,872元【計算式：（25,551＋10,538＋7,020）×8
    ＝344,872】，以退休金所剩餘款49萬元支付，理應尚有餘
    款60,832元【計算式：490,000－429,168＝60,832】，聲請
    人主張其於97年4月用罄退休餘款49萬元，因而無力清償而
    毀諾，亦有可疑之處。
  (3)聲請人於97年8月間向台新國際商業銀行申請個別協商一致
    性方案，就其信用卡債務352,120元，信用卡債務365,861元
    ，達成自97年9月12日起分180期、利率3%、現金卡每月清償
    2,214元、信用卡每月清償2,499元之還款條件，並分別與臺
    灣中小企業銀行、大眾商業銀行、萬泰商業銀行、香港商香
    港上海豐銀行、臺灣新光商業銀行、國泰世華商業銀行、
    玉山商業銀行、中國信託商業銀行、渣打國際商業銀行及花
    旗（台灣）商業銀行達成協商，每月須分別清償2,460元、
    1,205元、1,411元、728元、1,000元、1,197元、604元、
    3,733元、1,000元及1,913元。又聲請人積欠台新國際商業
    銀行現金卡之債務，聲請人於98年9月未依約繳納毀諾，經
    台新國際商業銀行聲請強制執行聲請人之不動產，聲請人於
    99年1月與台新國際商業銀行協議現金卡債務總額319,087元
    ，聲請人於99年1月清償10萬元，於99年2月清償15萬元，經
    台新國際商業銀行免除現金卡餘款69,078元之債務，目前聲
    請人每月應向台新國際商業銀行清償之信用卡債務2,499元
    ，聲請人每月應清償各債權人合計17,750元，聲請人至今仍
    依照個別協商條件繼續繳付款項，此有台新國際商業銀行股
    份有限公司、臺灣新光商業銀行股份有限公司陳報狀及渣打
    國際商業銀行股份有限公司陳報狀附卷可稽（見本院卷第
    154-155、165、175頁），聲請人以其所有之不動產為擔保
    向台灣土地銀行抵押借款，迄今亦正常繳納，此有台灣土地
    銀行民事陳報狀在卷足憑（見本院卷第178頁），以聲請人
    退休後，自98年11月1日至今就職於金宏美企業有限公司，
    於98年12月4日薪資匯款27,000元；99年1月4日薪資匯款
    31,200元；99年2月4日薪資匯款23,400元、99年2月12日薪
    資匯款14,600元；99年3月4日薪資匯款4,800元；99 年4月2
    日薪資匯款19,800元，此有在職服務證明書及回覆函在卷可
    憑（見本院卷第167-173頁），其每月平均收入至少24,160
    元【計算式：（27,000＋31,200＋23,400＋14,600＋4,800
    ＋19,800）÷5＝24,160】，且依聲請人主張其於99年6起改
    任職於鉅揚淨公司，99年6、7月份薪資係匯款至其女甲○○
    郵局帳戶，薪資收入35,520元、31,848元（見本院卷第352-
    353頁、第357頁），顯見聲請人還款能力逐漸提升，而聲請
    人至今仍依約還款中，實難認聲請人有何不可歸責之事由，
    致不能履行或履行有重大困難之情事。
四、綜上所述，聲請人主張本件因有不可歸責於己之事由，致履
    行上開協議內容顯有重大困難等語，應非可採。而聲請人復
    無不能清償債務或不能清償債務之虞情形，其更生之聲請即
    不符消費者債務清理條例第3條所定要件，且上開欠缺又屬
    無從補正，從而，依上開說明，應予駁回其更生之聲請，爰
    裁定如主文。
中    華    民    國    99    年    8     月    11    日
                        民事第二庭    法  官   張桂美
以上正本證明與原本無異。
如不服本裁定，應於裁定送達後10日內，以書狀向本院提出抗告
，並繳納抗告費新臺幣1,000元。
中    華    民    國    99    年    8     月    11    日
                                      書記官   謝安青

司法院資訊處製作；財團法人民間司法改革基金會備份。
